高雄高等行政法院判決
　　　　　　　　　　　　　93年度訴字第00777號
　　　　　　　　　　　　　民國.
原　　　告　甲○○
訴訟代理人　蘇二郎律師
被　　　告　財政部臺灣省南區國稅局
代　表　人　乙○○局長
訴訟代理人　丙○○
上列當事人間因綜合所得稅事件，原告不服財政部中華民國93年
8月17日台財訴字第09313516680號訴願決定，提起行政訴訟。本
院判決如下：
　　主  文
原告之訴駁回。
訴訟費用由原告負擔。
　　事  實
甲、事實概要：
    緣原告係山京股份有限公司（下稱山京公司）股東，該公司
    截至民國（下同）86年度未分配盈餘累積數新台幣（下同）
    51,199,638元，超過已實收資本額20,000,000元，經被告通
    知辦理增資、分配或加徵營利事業所得稅，惟該公司未依規
    定期限辦理，被告乃以該公司未分配盈餘累積數按原告出資
    額比例計算，核定營利所得24,575,846元，併課其90年度綜
    合所得稅。原告不服，申經復查獲追減營利所得20元；原告
    猶不服，提起訴願，經遭決定駁回；遂提起本件行政訴訟。
乙、兩造聲明：
一、原告聲明求為判決：訴願決定及原處分（含復查決定）不利
    原告部分均撤銷。
二、被告聲明求為判決：原告之訴駁回。
丙、兩造主張之理由：
一、原告起訴意旨略謂：
  (一)按中小企業發展條例第1條：「為協助中小企業改善經營環
    境，推動相互合作，並輔導其自立成長，以促進中小企業之
    健全發展，特制定本條例；本例未規定者，適用其他有關法
    律之規定。」是以，若上開條例與其他法律互有競合時，自
    應優先適用中小企業發展條例，此為特別法優於普通法之基
    本法理。次查中小企業發展條例第36條第1項：「中小企業
    得在不超過已收資本額一倍之限度內，保留盈餘，不予分配
    ；超過以上限度而不分配者，就其每一年度再保留之盈餘，
    於加徵百分之十營利事業所得稅後，不受所得稅法之限制」
    。是以，對於符合中小企業發展條例之營利事業而言，上開
    中小企業發展條例第36條自屬優先適用之特別法，其與所得
    稅法第76條之1既有競合，自應優先適用特別法，並排除所
    得稅法之適用。
  (二)本案山京公司屬中小企業發展條例第2條所稱之「中小企業
    」殆無疑義，該公司截至86年度止帳載累積未分配盈餘42,6
    86,946元（被告核定為51,199,638元），雖已超過已收資本
    額20,000,000元之一倍，惟依上開條例之規定，該公司若未
    辦理盈餘分配，自應按再保留之盈餘部分課徵百分之十營利
    事業所得稅，即屬符合法令之規定；易言之，被告對於山京
    公司截至86年度止已逾已收資本額之累積未分配盈餘，未就
    再保留之盈餘部分核發營利事業所得稅單，而優先採用所得
    稅法第76條之1對該公司股東強制歸戶並核發綜合所得稅稅
    單，顯然有違反特別法優於普通法適用原則之違法。綜如上
    述，被告將山京公司截至86年度止之累積未分配盈餘歸戶予
    各股東，誠屬違法，應按中小企業發展條例第36條規定，就
    超過已收資本額一倍之再保留盈餘部分11,199, 638元（51,
    199,638－20,000,000×2），對山京公司核課加徵百分之十
    營利事業所得稅1,119,963元（11,19 9,638×10%），始為
    適法。
  (三)又原告僅係山京公司掛名負責人，並未實際參與營運，實際
    負責人為何安心，被告對非實際負責之人強制歸課，依司法
    院釋字第420號解釋意旨，顯然不合。
二、被告答辯意旨略謂：
    原告係山京公司股東，該公司截至86年度未分配盈餘累積數
    51,199,638元，超過已收資本額20,000,000元，經被告通知
    辦理增資、分配或加徵營利事業所得稅，惟該公司逾期未依
    規定期限辦理，乃以該公司未分配盈餘累積數按原告出資額
    比例強制歸戶計算，核定其90年度營利所得24,575,846元。
    原告不服，申經復查結果以，查原告90年度為山京公司股東
    ，為其所不爭，該公司截至86年度未分配盈餘累積數51,199
    ,638 元，超過已收資本額20,000,000元，經被告88 年10月
    12日南區國稅岡山資字第88020921號函通知該公司辦理增資
    、分配或加徵營利事業所得稅，惟該公司未依規定期限辦理
    ，被告就全部未分配盈餘累積數按原告出資額比例計算，核
    定原告90年度營利所得，固非無據，惟因計算有誤，重行核
    算營利所得為24,575,826元（51,199,638元×9,600,000元
    /20,000,000元），乃予追減營利所得20元，並無不合。
　　理  由
一、按「個人之綜合所得總額，以其全年左列各類所得合併計算
    之︰第一類︰營利所得︰公司股東所獲分配之股利總額、合
    作社社員所獲分配之盈餘總額、合夥組織營利事業之合夥人
    每年度應分配之盈餘總額、獨資資本主每年自其獨資經營事
    業所得之盈餘總額及個人一時貿易之盈餘皆屬之。」「公司
    組織之營利事業，其未分配盈餘累積數超過已收資本額二分
    之一以上者，應於次一營業年度內，利用未分配盈餘，辦理
    增資，增資後未分配盈餘保留數，以不超過本次增資後已收
    資本額二分之一為限；其未依規定辦理增資者，稽徵機關應
    以其全部累積未分配之盈餘，按每股份之應分配數歸戶，並
    依實際歸戶年度稅率，課徵所得稅。」行為時所得稅法第14
    條第1項第1類、第76條之1第1項定有明文。次按「公司得在
    不超過已收資本額之限度內，保留盈餘，不予分配；．．．
    但超過以上限度時，就其每一年度再保留之盈餘，於加徵百
    分之十營利事業所得稅後，不受所得稅法之限制。」「中小
    企業得在不超過已收資本額一倍之限度內，保留盈餘，不予
    分配；超過以上限度而不分配者，就其每一年度再保留之盈
    餘，於加徵百分之十營利事業所得稅後，不受所得稅法之限
    制。」亦分別為行為時促進產業升級條例第15條第1項、中
    小企業發展條例第36條第1項所明定。又「個人綜合所得稅
    之課徵，固以收付實現為一般原則，但所得稅法第76條之1
    係屬一般原則之例外規定，未分配盈餘強制歸戶課稅仍應依
    該法條規定辦理，在適用上與收付實現原則並不牴觸。」「
    經核對其未分配盈餘累積數確已超過法定限額，並選定依所
    得稅法第76條之1規定辦理者，或逾期未選定加徵營利事業
    所得稅者，稽徵機關應以所得稅法第76條之1第1項規定所稱
    『次一營業年度』或未及時歸戶案件『查獲年度』之12月31
    日股東名簿所載股東為對象，於翌年按每股東之應分配數予
    以歸戶，並將課稅所得資料通報公司，由公司通知其股東將
    歸戶課稅所得併入歸戶年度所得申報納稅；如未將該分配數
    申報為所得，於核定其該年度所得稅時，應併入計課。」分
    別為財政部65年11月30日台財稅第37898號及77年12月30日
    台財稅第770667550號函釋有案。上開函釋係主管機關就所
    得稅法適用之疑義本於職權所為之釋示，與所得稅法首揭規
    定之意旨無違，本院自得予以適用。
二、原告係山京公司股東，該公司截至86年度未分配盈餘累積數
    51,199,638元，超過已實收資本額20,000,000元，經被告通
    知辦理增資、分配或加徵營利事業所得稅，惟該公司未依規
    定期限辦理，被告乃以該公司未分配盈餘累積數按原告出資
    額比例計算，核定營利所得24,575,846元，併課其90年度綜
    合所得稅等情，並有原告90年度綜合所得稅結算申報書、被
    告核定通知書、累積未分配盈餘超限強制歸戶明細表、山京
    公司84年度、85年度營利事業所得稅結算申報書及核定通知
    書、被告所屬岡山稽徵所88年10月12日南區國稅岡山資字第
    88020921號函、掛號郵件回執等附原處分卷可稽，且經兩造
    分別陳明在卷，洵堪認定。故山京公司至86年度止之累積未
    分配盈餘既已超過實收資本額一倍以上，且經被告依前述財
    政部函釋規定通知後，山京公司既未選定加徵營利事業所得
    稅，且未辦理增資，故被告依前揭規定，將山京公司全部累
    積未分配之盈餘，按原告出資額比例計算，強制歸戶核定原
    告營利所得，併課原告90年度綜合所得稅，依法自屬有據。
三、原告主張其僅係山京公司掛名負責人，並未實際參與營運，
    實際負責人為何安心，被告對非實際負責之人強制歸課，依
    司法院釋字第420號解釋意旨，顯然不合云云；惟查，經本
    院調取台灣高雄地方法院檢察署92年度偵字第15509號原告
    涉嫌偽造文書案卷發現，原告於該案警訊時已供稱：「我是
    在83年起任職於山京公司擔任負責人一職，公司事務買賣均
    由我負責．．．。」等語（詳卷附高雄縣政府警察局岡山分
    局92年4月17日訊問調查筆錄）；偵查中復供稱：「我是掛
    名負責人，登記是我，實際負責人也是我。」等語（詳台灣
    高雄地方法院檢察署92年度他字第3090號卷第22頁），並有
    山京公司股東名冊附於前揭他字卷可佐，足見原告係山京公
    司股東兼負責人無訛，是原告主張其僅係掛名負責人云云，
    並不足採。況縱認原告為山京公司掛名負責人，亦不影響其
    係該公司股東，受有本件強制分配營利所得之事實。
四、原告另主張中小企業發展條例第36條第1項屬特別法，依特
    別法優於普通法之原則，被告對於山京公司截至86年度止已
    逾已收資本額之累積未分配盈餘，未就再保留之盈餘部分核
    發營利事業所得稅單，而優先採用所得稅法第76條之1對該
    公司股東強制歸戶並核發綜合所得稅稅單，顯然有違反特別
    法優於普通法適用原則之違法云云；惟查，公司之盈餘，得
    在不超過其已收資本額之限度內保留，不予分配，政府指定
    之重要產業，得在不超過已收資本兩倍之限度內保留盈餘，
    不予分配，乃係就公司保留盈餘之限額規定。至公司保留盈
    餘超過上述限額者，公司願就每一年度再保留之盈餘加徵10
    ％營利事業所得稅者，得不受增資或歸戶課稅之限制，此觀
    之行為時促進產業升級條例第15條、中小企業發展條例第36
    條第1項至明。亦即公司之未分配盈餘，於不超過已收資本
    額之限度內，得予保留，不予分配；若未分配盈餘超限者，
    其是否願就每一年度再保留之盈餘加徵10％，而不受所得稅
    法之限制，或不選擇加徵10％，而受所得稅法第76條之1規
    定之限制（辦理增資或強制歸戶課稅），係屬公司之選擇。
    蓋此制度之立法目的，是顧慮營利事業之投資人，基於規避
    或遞延稅負之考慮，故意將盈餘留在營利事業內。因此在未
    分配盈餘累積到一定程度後，即依所得稅法第76條之1第1項
    之規定辦理。本件訴外人山京公司截至86年度未分配盈餘累
    積數51,199,638元，超過已實收資本額20,000,000元，經被
    告通知辦理增資、分配或加徵營利事業所得稅，惟該公司未
    依規定期限辦理，業如前述，則被告以該公司未分配盈餘累
    積數按原告出資額比例計算，核定營利所得24,575,846元，
    併課其90年度綜合所得稅，並無不合。原告主張被告就山京
    公司前揭未分配盈餘歸戶予各股東，誠屬違法，而應就該公
    司超過已收資本額一倍之再保留盈餘部分，依中小企業發展
    條例第36條規定，對山京公司核課加徵10％營利事業所得稅
    云云，容有誤解，並不足採。
五、綜上所述，原告前揭主張既不可採，則被告將訴外人山京公
    司，截至86年度未分配盈餘累積數51,199,638元，按原告出
    資額比例計算，核定營利所得24,575,826元（於復查時獲追
    減營利所得20元），併課原告90年度綜合所得稅，於法並無
    違誤；訴願決定予以維持，亦無不合；原告起訴意旨求為撤
    銷，為無理由，應予駁回。又本件事證已明，至於兩造其餘
    主張，經核與判決結果不生影響，爰不一一論述，附此敘明
    。
據上論結，本件原告之訴為無理由，爰依行政訴訟法第195條第1
項後段、第98條第3項前段，判決如主文。
中　　華　　民　　國　　94　　年　 　2　　月　 18  　 日
                  第三庭審判長法  官　江幸垠
                              法  官　邱政強
                              法  官　戴見草
以上正本係照原本作成。
如不服本判決，應於判決送達後20日內向本院提出上訴書狀，其
未表明上訴理由者，應於提起上訴後20日內向本院提出上訴理由
書（須按對造人數附繕本）；如於本判決宣示或公告後送達前提
起上訴者，應於判決送達後20日內補提上訴理由書（須附繕本）
。未表明上訴理由者，逕以裁定駁回。
提起上訴應預繳送達用雙掛號郵票7份（每份34元）。
中　　華　　民　　國　　94　　年　 　2　　月　 18  　 日
                              書記官  蔡玫芳
